【裁判字號】    97,訴,351
【裁判日期】    971231
【裁判案由】    返還不當得利
【裁判全文】
臺灣新竹地方法院民事判決               97年度訴字第351號
原      告  甲○○
                        59巷.
訴訟代理人  盧元琪律師
被      告  乙○○
上列當事人間返還不當得利事件，本院於民國97年12月22日辯論
終結，判決如下：
    主  文
被告應給付原告新台幣肆拾柒萬伍仟元，及自民國九十七年六月
二十九日起至清償日止，按年息百分之五計算之利息。
原告其餘之訴駁回。
訴訟費用由被告負擔十分之七，餘由原告負擔。
本判決第一項於原告以新台幣壹拾伍萬捌仟元為被告供擔保後得
假執行。
原告其餘假執行之聲請駁回。
    事實及理由
甲、程序方面：
    按訴狀送達後，原告不得將原訴變更或追加他訴，但擴張或
    減縮應受判決事項之聲明者，不在此限，民事訴訟法第255
    條第1項第3款定有明文。查本件原告起訴時，原請求被告應
    給付原告新臺幣（下同）814,625元，及自民國97年5月10日
    起至清償日止，按年息百分之6 計算之利息，嗣變更為被告
    應給付原告475,000元，及自民國85年6月10日起至清償日止
    ，按年息百分之5 計算之利息，核係屬單純減縮應受判決事
    項之聲明，自應准許。
乙、實體方面：
壹、原告起訴主張及聲明要領：
    兩造本係男女朋友關係，因原告於民國82年間任職於台灣茂
    矽股份有限公司，積存不少股票，被告乃於85年6月間，以
    欲前往大陸投資為由，央求向原告借款475,000元。惟因原
    告當時僅有股票，乃約定以支票方式交付予被告，是原告於
    85 年6月10日將自身所有之股票賣出，將賣得股票之價款中
    475,000元匯入訴外人即原告母親友人彭文松所有之帳號，
    商請訴外人彭文松開立新竹市第一信用合作社，票號005012
    ，帳號000-000-0000000-0，到期日為85年6月10日，金額
    475,000元支票乙紙交予被告，並經由被告所領取。詎被告
    迄今均未返回系爭借款，經原告屢次催討，皆置之不理，為
    此，爰依消費借貸及不當得利法律關係，聲明請求：(一)被告
    應給付原告475,000元，及自85年6月10日起至清償日止，按
    年利率百分之5計算之利息；(二)訴訟費用由被告負擔；(三)原
    告願供擔保請准假執行。
貳、被告之抗辯及要領：
    緣80年間兩造本為男女朋友，因86年間被告要前往大陸投資
    ，遂詢問原告是否投資，經原告同意，乃匯款475,000元予
    被告，惟約半年至一年期間，該投資即已失敗，是系爭款項
    即為當初共同投資之款項，非屬借貸關係，被告自無需返還
    原告款項等語，聲明請求：原告之訴駁回；訴訟費用由原告
    負擔。
、得心證之理由：
    原告主張被告向其借貸款項475,000元，而被告對於確有收
    受原告交付之系爭款項475,000元並不爭執，僅辯稱：原告
    係因投資而交付該等款項，兩造間並無借貸關係等語，是本
    件兩造爭執之處應在於，兩造間有無借貸關係存在？被告收
    受原告交付之款項有無法律上原因？茲論述如下：
一、兩造間有無借貸關係存在？
（一）按稱消費借貸者，謂當事人一方移轉金錢或其他代替物之
      所有權於他方，而約定他方以種類、品質、數量相同之物
      返還之契約，民法第474條第1項定有明文；又消費借貸法
      律關係之成立，須具備：(1)借貸意思表示相互一致、(2)交
      付借貸物等特別要件，是當事人主張有金錢借貸關係存在
      ，須就其發生所須具備之特別要件即金錢之交付及借貸意
      思表示互相一致負舉證之責任，若僅證明有金錢之交付，
      未證明借貸意思表示互相一致者，尚不能認為有金錢借貸
      關係存在（最高法院81年度台上字第2372號裁判要旨參照
      ）。
（二）查本件原告主張被告向其借貸475,000元之事實，業據其
      提出支票影本、新竹市第一信用合作社客戶往來明細表、
      中國信託商業銀行存款系統歷史交易查詢報表等為證，被
      告對於確有收受原告所交付之款項475,000元亦不爭執，
      且經本院向新竹市第三信用合作社調閱帳戶資料查核確為
      被告開立之帳戶屬實，足認被告確有收受原告所交付之款
      項475,000元。
（三）惟查，被告對於兩造間有借貸之合意一節則為否認，依據
      上開說明，原告自應就兩造間借貸意思表示互相一致負舉
      證之責任。原告雖主張被告係因借貸而收受其交付之款項
      ，然此為被告所否認，而原告就兩造間確有借貸合意存在
      ，亦無法舉證以實其說，客觀上言之，當事人間交付金錢
      之原因甚多，諸如借貸、清償、買賣、贈與或因其他之法
      律關係而為交付，不一而足，非謂一有金錢之交付，即得
      推論授受金錢之雙方當然為消費借貸關係，尚無從僅以原
      告交付款項予被告即認兩造間有借貸關係，是原告雖可證
      明有金錢之交付，惟其未能舉證證明兩造間確有借貸意思
      表示互相一致，尚不能認有金錢借貸關係存在。
（四）從而，原告先位聲明主張依消費借貸之法律關係，請求被
      告給付借款475,000元及法定遲延利息，自屬無據，不應
      准許。
二、被告收受原告交付之款項有無法律上原因？
（一）按無法律上之原因而受利益，致他人受損害者，應返還其
      利益，民法第179條定有明文。查原告主張被告無法律上
      之原因受領其所有475,000元之事實，業據其提出支票影
      本、新竹市第一信用合作社客戶往來明細表、中國信託商
      業銀行存款系統歷史交易查詢報表等為證，被告對於確有
      收受系爭款項一節亦不爭執，業如前述，僅以系爭款項係
      原告因投資而交付予伊等語置辯，然原告主張兩造間並無
      投資關係存在，而被告對於原告係因投資而交付款項一節
      ，亦無法舉證以實其說，甚對於所投資之事業標的為何？
      投資事業之損益為何？投資人為何人等有關投資事項，均
      無法明確提出相關資料說明之，尚難僅憑空言即認有被告
      所稱投資情事存在，是被告所辯尚不足採。是以，被告既
      已收受原告所交付之475,000元，而被告復無法就其自原
      告處收受系爭475,000元款項之原因加以證明，依據兩造
      所為陳述，兩造間又無其等所主張借貸或投資以外之其他
      收受系爭款項之原因事實，則原告主張被告係無法律上原
      因收受原告所有系爭475,000元款項，並致原告因此受有
      損害，即可認定。
（二）次按，給付無確定期限者，債務人於債權人得請求給付時
      ，經其催告而未為給付，自受催告時起，負遲延責任。其
      經債權人起訴而送達訴狀，或依督促程序送達支付命令，
      或為其他相類之行為者，與催告有同一之效力；遲延之債
      務，以支付金錢為標的者，債權人得請求依法定利率計算
      之遲延利息，民法第229條第2項、第233條第1項前段分別
      定有明文。查本件原告雖請求被告應給付自交付系爭款項
      日即85年6月10日起至清償日止，按法定利率即年息百分
      之5計算之遲延利息云云，惟查，原告無法舉證證明兩造
      就系爭款項有約定清償日期，是僅能認定原告請求返還之
      款項應屬無確定期限之給付，而原告又未能提出催告被告
      為給付之證明，依上開規定，本件遲延利息應自本件訴訟
      起訴狀繕本送達之翌日即97年6月29日起算（參本院卷附
      送達被告之送達證書），並按年息百分之5計算法定遲延
      利息，始屬適法，原告請求自85年6月10日即交付系爭款
      項之日起算遲延利息，為無理由。
（三）從而，原告備位聲明依據不當得利之法律關係，請求被告
      給付475,000元及自97年6月29日起按年息百分之5計算之
      利息，即有理由，應予准許，逾此部分之請求，則屬無據
      ，應予駁回。
三、原告陳明願供擔保，聲請宣告假執行，經核其勝訴部份，合
    於法律規定，爰酌定相當之擔保金額宣告之；其餘假執行之
    聲請，因該部份訴之駁回而失所依據，應予駁回。
四、兩造其餘主張及所提證據，經審酌認與本院上開論斷無涉或
    無違，爰不再予論述。
肆、訴訟費用負擔之依據：民事訴訟法第79條。
中    華    民    國    97    年    12    月    31    日
                  民事第一庭    法  官  林南薰
以上正本係照原本作成。
如對本判決上訴，須於判決送達後20日內向本院提出上訴狀。
中    華    民    國    97    年    12    月    31    日
                                書記官  楊書棼


司法院資訊處製作；財團法人民間司法改革基金會備份。
